最高法院刑事判決　　　　　　九十四年度台上字第四四二六號
　　上　訴　人　台灣高等法院台南分院檢察署檢察官
　　被　　　告　甲○○
　　　　　　　　　　　　號1樓（另案在台灣台北監獄執行）
上列上訴人因被告偽造文書案件，不服台灣高等法院台南分院中
華民國九十三年九月二十三日第二審更審判決（九十三年度重上
更(二)字第一七三號，起訴案號：台灣台南地方法院檢察署八十八
年度偵字第五０一九、七五二八號），提起上訴，本院判決如下
：
    主     文
原判決撤銷，發回台灣高等法院台南分院。
    理     由
本件原判決認定被告甲○○為吳海南、吳王桃之女婿，渠於民國
八十六年六月間，因經濟發生困頓，乃未經吳海南、吳王桃同意
，利用渠等於七十九年三月二十日在第一商業銀行新營分行（下
稱第一商銀）所留存印鑑及授信約定書，並趁渠二人出國時，與
其妻吳美悅（即吳海南、吳王桃之女兒），基於概括犯意聯絡，
連續於八十七年九月十七日、十九日、同年十月十七日、同年十
一月九日，以甲○○自己為借款人，並以吳海南、吳王桃為連帶
保證人，先後偽造渠二人署押及盜蓋渠等印鑑章於借據上，而向
第一商銀依序借得新台幣（下同）二百萬元、一百萬元、一百萬
元及二百萬元（詳如原判決附表二編號32至35所示），共六百萬
元，足以生損害於吳海南、吳王桃及第一商銀。嗣於八十八年四
月十二日，經甲○○在上開犯罪，於有偵查權機關發覺前，向台
灣台南地方法院檢察署檢察官具狀自首，並接受裁判等情。因而
撤銷第一審所為無罪之判決，改判依牽連犯從一重論處甲○○共
同連續行使偽造私文書，足以生損害於公眾及他人罪刑。並以公
訴意旨所稱甲○○於八十六年六月間逾越吳海南、吳王桃之授權
，以偽造文書方式，向萬泰銀行借款一千三百五十萬元（包含一
千二百萬元抵押貸款及一百五十萬元信用貸款）。迨借款期限將
屆，復於八十七年六月二十二日冒用吳海南、吳王桃名義偽造切
結書，以申請展期。另於八十六年九月十日、同年十一月十三日
冒名吳海南、吳王桃，偽造借據，向第一商銀借款六百萬元、三
百萬元等情。因認甲○○此被訴涉犯刑法第二百十六條、第二百
十條之行使偽造私文書罪嫌部分，犯罪不能證明，然與前開科刑
部分有裁判上一罪關係，爰不另為無罪諭知。固非無見。
惟查：(一)、原判決於理由內係以甲○○自首坦承犯行之供述、乃
妻吳美悅及證人周培森於另案民事訴訟審理時之供證暨吳海南、
吳王桃於八十六年九月三日已出境，至八十七年十一月二十八日
始返台入境，乃認洪某自首於原判決附表二編號32至35所示日期
，冒用吳海南、吳王桃二人名義，偽造表列金額之借據，持向第
一商銀借款等情與事實相符，可以採信，而為對渠不利之認定。
然嗣就洪某被訴於八十六年九月十日、同年十一月十三日，冒用
該二人名義偽造借據，先後向第一商銀借款六百萬元及三百萬元
（即原判決附表一編號6、8），涉犯行使偽造私文書罪嫌時，則
以該兩次借款其借據上吳海南、吳王桃之簽名，俱為吳美悅所為
，其借款金額龐大，借款時間密集，甲○○與乃妻吳美悅，係吳
海南、吳王桃之女婿、女兒，親密關係，令人得有合理懷疑，該
九百萬元貸款，於洪某及吳美悅出面處理相關借款手續時，是否
實際已得吳海南、吳王桃夫妻同意在先，非如洪某自首所稱係偽
簽或盜蓋渠岳父母印章云云，乃執為洪某該部分被訴犯行不能證
明論據之一（見原判決第十一頁）。觀諸原判決附表一編號6、8
之記載，甲○○與乃妻吳美悅以吳王桃為借款人，吳海南為連帶
保證人名義，向第一商銀借款六百萬元及三百萬元當時，吳海南
、吳王桃二人亦均在國外，此與上開論罪部分二者之相關卷證俱
屬相同，然原判決一者認甲○○之自首與事實相符，為對渠不利
之認定，一則質疑渠自首之真實性，認與實情不符，而為對其有
利之判斷，乃係就相同卷證為不同之評價論斷，自屬採證違法。
(二)、原判決於理由內係以其附表一編號1、3放款時，吳海南、吳
王桃夫妻仍在國內，該兩筆各三百萬元借款，係分別折合美金、
加拿大幣匯至吳海南國外帳戶，參酌該二筆各三百萬元借款，非
系爭借款六百萬元，且係匯到吳海南國外帳戶，渠實難諉為不知
。顯見此部分係吳海南、吳王桃委由甲○○、吳美悅處理相關金
融事宜。因認甲○○使用吳海南、吳王桃印鑑章、存摺及相關文
件，辦理系爭九百萬元借貸及連帶保證事宜，尚存有合理可疑，
足認係出於渠二人事先同意，非洪某盜蓋印章冒貸，而為對甲○
○有利之認定。然依原判決附表一編號 3「借款時告訴人是否在
國內」欄所載，該筆款項申借當時，吳海南、吳王桃二人係在國
外，此與上開理由之論述不符，已有判決理由前後矛盾之違誤。
且依該附表記載，該兩筆各三百萬元之借款俱已清償，吳海南、
吳王桃二人對之並未否認。此與同附表編號6、8所示，於八十六
年間所借兩筆計九百萬元之借款，二者似無關聯，乃原判決理由
以前者之借款係折合美金、加拿大幣匯至國外吳海南帳戶，渠不
能諉為不知，乃認後者兩筆九百萬元借款係經吳海南、吳王桃事
先同意，而為對甲○○有利之判斷，此項論斷理由與論理法則難
認相符，亦非適法。(三)、原判決事實認定甲○○與其妻吳美悅，
基於概括犯意聯絡，連續於八十七年九月十七日、十九日、同年
十月十七日、同年十一月九日，以甲○○自己為借款人，吳海南
、吳王桃為連帶保證人，依在借據上偽造渠二人署押及盜蓋渠等
印章之方式，先後偽造如原判決附表二編號32至35所示之借據，
持向第一商銀借款，足生損害於吳海南、吳王桃及第一商銀等情
。並未認定甲○○主觀上有不法所有意圖，及渠冒名立據借款有
使第一商銀陷於錯誤情事。乃於判決理由內認洪某所為除涉犯刑
法第二百十六條、第二百十條之行使偽造私文書罪外，另牽連犯
同法第三百三十九條第一項之詐欺取財罪，致所為理由之論敘，
已失其事實依據，而有判決理由矛盾之違法。且依上開認定之事
實，甲○○係同時冒用吳海南、吳王桃二人名義為連帶保證人，
偽造借據，向第一商銀借款，而侵害該二人法益，渠顯係以一行
為同時觸犯二偽造文書罪名，為想像競合犯，原判決理由對此未
加說明，亦有判決不適用法則之違誤。以上，或係檢察官上訴意
旨所指摘，或為本院得依職權調查之事項，應認原判決仍有撤銷
發回更審之原因。原判決不另諭知無罪部分，基於審判不可分之
原則，併予發回。
據上論結，應依刑事訴訟法第三百九十七條、第四百零一條，判
決如主文。
中　　華　　民　　國　九十四　年　　八　　月　 十八　 日
                      最高法院刑事第九庭
                          審判長法官  張　淳　淙
                                法官  張　春　福
                                法官  呂　丹　玉
                                法官  洪　昌　宏
                                法官  李　伯　道
      本件正本證明與原本無異
                                      書  記  官
中　　華　　民　　國　九十四　年　　八　　月　二十五　日
                                                      Ｌ
